【裁判字號】    88,訴,1314
【裁判日期】    890810
【裁判案由】    侵權行為損害賠償
【裁判全文】
臺灣臺南地方法院民事判決  八十八年訴字第一三一四號
    原      告  甲○○
    訴訟代理人  金輔政律師
    被      告  乙○○      住.
    訴訟代理人  陳明義律師
    複  代理人  陳文欽律師
右當事人間請求損害賠償事件，本判決如左：
    主      文
被告應給付原告新台幣捌拾柒萬伍仟元及自民國八十八年七月二十日起至清償日止，
按週年利率百分之五計算之利息。
原告其餘之訴駁回。
訴訟費用由被告負擔十分之七；餘由原告負擔。
本判決原告勝訴部分於原告以新台幣拾萬元供擔保後，得假執行。但被告如於假執
行程序實施前，以新台幣捌拾柒萬伍仟元為原告預供擔保，得免為假執行。
原告其餘假執行之聲請駁回。
    事      實
甲、原告方面：
一、聲明：被告應給付原告新台幣（下同）一百二十五萬元及自起訴狀繕本送達翌日
    起至清償日止，按年息百分之五計算之利息。並願供擔保請求宣告假執行。
二、陳述：
    原告所有坐落於台南市○區○○段三三一地號土地上，門牌號碼為台南市○區○
    ○路三五一巷三號房屋（下稱系爭房屋），被告所有坐落同段三二一號土地隔鄰
    ，被告於八十八年間在其土地上新建四樓鋼筋混凝土造房屋，因施工不當，使原
    告房屋因致傾斜，系爭房屋三樓部分兩屋已近相連，而系爭房屋一、二樓之牆壁
    、樓梯、廚房、樓板、地面均不斷龜裂，由於兩屋原無連接，因被告之施工導致
    樓板相犄，如地震或其他事故時會使建築物因摩擦碰觸而有更劇烈之損害，安全
    上堪慮。按土地上之建築物或其他工作物所致他人權利之損害由工作物所有人負
    賠償責任，民法第一百九十一條定有明文，且被告於營建房屋前與原告之代理人
    即原告之子林良文成立協議，保證被告不損及原告之人身房屋財產安全，若有因
    施工而造成任何損失，被告應負賠償責任，亦有雙方協議書可稽，爰依侵權行為
    之法律關係及兩造協議，請求被告賠償損害共計一百二十五萬元及法定遲延利息
    。
三、對被告所為抗辯之陳述：
    原告在自己所有土地起造自己的房屋，為權利之正當行使，如未致他人損害，即
    屬合法。又本件鑑定遲緩係九二一大地震後，鑑定人優先到災區所致。本件鑑定
    人無法分身，原告並無遲緩，被告指稱原告有過失，與事實不符。又民法第一百
    九十一條規定，被告建屋所生之損害，由被告負賠償責任。原告蓋屋在先，被告
    起造在後，是否能歸責有共同過失責任，能否預知，殊有待斟酌。況兩造於被告
    建屋時，即已成立協議，有協議書附卷可稽。被告依雙方協議，亦不得解免損害
    賠償責任。
四、證據：協議書、申請書、台南市政府工務局函等影本及現場照片為證，並聲請囑
    託台灣省土木技師公會鑑定及勘驗現場。
乙、被告方面：
一、聲明：求為判決駁回原告之訴。
二、陳述：
（一）被告在自己所有坐落台南市○○段三二一地號土地上建築三層樓房屋，均依法
      律程序向台南市政府申請建造執照，由常暉營造有限公司依台南市政府核准之
      建築結構圖進行建造，並經蔡鐘淵建築師設計監工，建築進行中建築至每一階
      段必經台南市政府到現場勘驗核准，對於樓房本身建築及鄰居安全均有周詳注
      意，絕無任何過失行為。自被告開始設計建造房屋，原告就百般刁難，要使被
      告之房屋無法建築，當初建築師設計被告建築之樓房，應與原告坐落台南市○
      ○路三五一巷三號樓房密接，以使兩造之房屋比較堅固，但遭原告拒絕，堅持
      被告興建之樓房與原告之房屋應留出五台寸土地空間才准建築，經過里長及管
      區警員多次協調，原告堅持被告興建之房屋應留出五台寸土地空間，不能與原
      告房屋密接，被告在無可奈何之下，只有依原告之意思犧牲五台寸寬之土地，
      由建築師設計建造房屋。由於原告之房屋當初非合法建造，未經台南市政府發
      給建造執照及使用執照，亦未經過結構安全檢查，因此於最近多次地震，其房
      屋發生龜裂等，所發生之損害與被告建築房屋並無相當因果關係。
（二）本件原告所有之系爭房屋，經台灣省土木技師公會鑑定結果，認為該樓房之基
      礎為寬一二０㎝條狀偏心基礎其埋入地下僅為一二０㎝（於設計考慮上稍嫌不
      足），而被告所建築之鄰房基礎為寬一二０㎝條狀偏心基礎，其埋入地下一五
      ０㎝，因鄰房施工時之開挖深度較標的物之基礎為深，故較易引致標的物之傾
      斜，此可能為其主因，因施工前未作現況鑑定以供比對，故認定此傾斜為施工
      所造成，並就現場鑑定時之損壞情形、裂縫及數量作成記錄，損害修復不考慮
      該修復項目之拆舊，而計算出修復工程費用包括工程性及非工程性之修復補償
      合計為壹佰貳拾伍萬元（請參閱鑑定書十鑑定結果1.4.Ｂ、Ｃ、Ｈ、Ｉ、５）
      。但本件原告所有系爭房屋傾斜，原告應負重大過失責任。蓋被告在自己所有
      座落台南市○○段三二一地號土地上建築三層樓房屋依規定向台南市政府申請
      建造執照，並依台南市政府所核准之建築結構圖遵照規定三層樓房基礎為寬一
      一０㎝條狀偏心基礎其埋入地下一五０㎝，而原告所有之系爭樓房同為三層，
      其埋入地下僅為一二０㎝，顯然設計時就偷工減料，致樓房地基不穩固才發生
      傾斜，因此鑑定書上特註明「設計考慮上稍嫌不足」。又依原告提出之建造設
      計圖係二層之鋼筋混凝土加強磚造結構物，是在民國六十年完工，但擅自增建
      為三層之鋼筋混凝土加強磚造結構物，且屋後又擅自增建廚房，使地基無法負
      荷（請參閱鑑定書所載），因屬違建之危險房屋，所以迄今仍無房屋使用執照
      。
（三）被告建築系爭房屋時請建築師依建築法規定設計，並多次商請原告同意共同壁
      或密接原告系爭房屋西側建屋以求兩造房屋之堅固，但均遭原告拒絕，致被告
      忍痛留出五台寸土地建築，因此無法知道原告三層樓房之地基埋入地下意僅為
      一二０㎝，被告並無過失責任。
（四）又本件經鈞院於八十八年九月十日上午十時三十分會同台灣省土木技公會鑑定
      人員履勘現場，並命原告繳納鑑定費，以進行鑑定作業，但原告遲未繳納鑑定
      費，使鑑定人員不能儘速進行鑑定，迨同年九月二十一日全台灣大地震，以後
      又連續發生多次大餘震，使房屋加大傾斜及裂痕擴大，增加修復費用，如鑑定
      書附件「現況鑑定記錄詳細表」所列一樓照片編號８、「大廳北牆壁」、「
      房間牆壁」三樓照片編號「房間平頂」、「房間牆壁」、「房間地
      坪」等，於八十八年九月十日上午勘驗時均無此損壞（請參閱鈞院勘驗筆錄）
      ，此支出不能令被告負擔。另原告樓房之第三層樓及廚房並沒在建照設計圖上
      ，屬偷工減料之違章建築，尤其第三層違建，增加整棟樓房基礎載重，致加大
      房屋傾斜，此兩部份之修復費用原告應自行負擔，被告應不負損害賠償責任。
      又「損壞修復工程預算書」工程項目及說明「其他」複價四萬一千八十七元「
      非工程修復費用」複價六十三萬五千元，顯然估價過高。
三、證據：聲請訊問證人里長林謙敏、建築工杜忍受、林次郎。
丙、本院依原告聲請囑託台灣省土木技師公會鑑定並勘驗現場。
    理      由
一、原告主張其所有之系爭房屋與被告所有土地隔鄰，被告在其土地上新建四樓鋼筋
    混凝土造房屋，因施工不當，使原告房屋因致傾斜，系爭房屋一、二樓之牆壁、
    樓梯、廚房、樓板、地面均不斷龜裂，爰依侵權行為及兩造簽訂之協議書，請求
    被告負賠償責任。
    被告則以原告之房屋非合法建造，未經過結構安全檢查，因地震始發生龜裂，系
    爭房屋所發生之損害與被告建築房屋並無相當因果關係。又系爭房屋為三層，其
    埋入地下僅為一二０㎝，顯然設計時就偷工減料，致系爭房屋地基不穩固才發生
    傾斜，因此鑑定書上特註明「設計考慮上稍嫌不足」。又依原告提出之建造設計
    圖係二層之鋼筋混凝土加強磚造結構物，是在民國六十年完工，但原告嗣後擅自
    增建為三層之鋼筋混凝土加強磚造結構物，屋後又增建廚房，使地基無法負荷。
    另被告建築系爭房屋時請建築師依建築法規定設計，並多次商請原告同意共同壁
    或密接原告系爭房屋西側建屋以求兩造房屋之堅固，但均遭原告拒絕，致被告忍
    痛留出五台寸土地建築，因此無法知道原告三層樓房之地基埋入地下意僅為一二
    ０㎝，被告並無過失。又本件經會同鑑定人員現場會勘後，原告遲未繳納鑑定費
    ，其間經九二一地震，使房屋加大傾斜及裂痕擴大，增加修復費用，不能令被告
    負擔。另原告樓房之第三層樓及廚房未在建照設計圖上，屬違章建築，尤其第三
    層違建，增加整棟樓房基礎載重，致加大房屋傾斜，此兩部份之修復費用原告應
    自行負擔，被告應不負損害賠償責任。其餘「損壞修復工程預算書」工程項目及
    說明「其他」複價四萬一千八十七元「非工程修復費用」複價六十三萬五千元，
    顯然估價過高等語，資為抗辯。
二、原告主張系爭房屋為其所有，因被告在鄰地施工不當，造成系爭房屋損害等情，
    業據提出現場照片、申請書、台南市政府函等影本為證，被告就系爭房屋為原告
    所有一節並不爭執，惟以前揭情詞抗辯。經查：
  (一)系爭房屋係六十年完工，被告所有房屋於八十八年完工，由兩造所提供之設計圖
    研判，標的物（即系爭房屋）之基礎為寬120CM條狀偏心基礎，其埋入地下僅為
    120CM，而被告鄰房之基礎為寬110CM條狀偏心基礎，其埋入地下150CM；因鄰房
    施工時之開挖深度較標的物之基礎為深，故較易引致標的物之傾斜，此可能為其
    主因等情，經本院囑託台灣省土木技師公會鑑定在案，有台灣省土木技師公會八
    九省土技字第九七一號鑑定報告書內之鑑定結果可參，並經鑑定人當庭證述屬實
    （本院八十九年五月二十九日筆錄），足証被告房屋之施工確實造成系爭房屋損
    害，被告辯稱無因果關係云云，洵不足採。
  (二)按建築物在施工中，鄰接其他建築物施工挖土工程時，對該鄰接建築物應視需要
    作防護其傾斜或倒壞之措施，建築法第六十九條前段定有明文；又基礎設計時，
    須先查明其鄰近建築物之基礎或地下建築物及設施之位置及構造情形，以為設計
    防護設施之依據。前項開挖防護設施，應依本章第六節及建築設計施工編有開挖
    土安全措施之規定，妥為設計施工，防止鄰地之沉落、側移、崩塌及鄰房之損壞
    ，建築技術規則建築構造編第六十二條亦有明文。被告為房屋之起造人，其委請
    建築師事務所設計，並由常暉營造有限公司負責營造，此經被告訴訟代理人陳明
    在卷，並有台南市政府工務局函所載之抄送副本機關可稽，對於承造人即常暉營
    造有限公司具有指揮、監督之權，竟於施工監督時，未為相當之防護措施，致使
    原告房屋發生傾斜、龜裂，依民法第一百八十四條第二項之規定，應推定為有過
    失。況被告施工前亦曾與原告之代理人即其子林良文簽訂協議書，保證不損及原
    告財產安全，有協議書在卷足憑，被告本人對簽訂此協議書之事實亦不爭執（本
    院八十九年五月一日筆錄參照），從而原告依侵權行為之法律關係及兩造協議內
    容請求被告負賠償責任，洵屬有據。另鑑定人陳稱，如原來房屋結構未考量共構
    使用，應避免兩棟結構搭接，否則會造成結構更大的損害，結構未共構（樑柱未
    共用）會造成基礎土壤沉陷，兩棟均會受影響，建築構造篇第四九條第二項亦有
    規定兩棟不可貼接建築，避免地震的損害等情（八十九年五月二十日筆錄），是
    系爭房屋與被告所新建房屋本不應採取共同壁或密接建築，被告辯稱因原告拒絕
    共同壁或密接建築遭拒，無法知悉系爭房屋基礎而無過失云云，顯與上開規定不
    符。
三、按損害之發生或擴大，被害人與有過失者，法院得減輕賠償或免除之；重大之損
    害原因，為債務人所不及知，而被害人不預促其注意或怠於避免或減少損害者，
    為與有過失，民法第二百十七條第一項、第二項定有明文。查系爭房屋之設計本
    為二層樓，現況增建為三層樓，含屋後之廚房亦為增建，有鑑定報告第七點鑑定
    標的物現況之記載可稽，此種情形將使土壤的承載應力增加，如果鄰房開挖會影
    響現況的傾斜度等情，業據鑑定人到庭證述明確（八十九年五月二十九日筆錄參
    照），是原告增建第三層樓及廚房，亦為造成系爭房屋傾斜之原因，且該原因為
    被告建屋前所不及知，則原告就該損害之發生同有過失，自堪認定，原告主張其
    蓋屋在先，不能歸責有共同過失責任等語，尚無足採。又系爭房屋所受損害，經
    台灣省土木技師公會鑑定，認修復費用為四十五萬一千九百五十五元、非工程修
    復費用即房屋傾斜、沈陷後之價值折損部分為六十三萬五千元，加上百分之十五
    之稅捐及管理費，總計一百二十五萬元，有該鑑定報告書附卷可稽，又鑑定人隸
    屬非營利性質之土木技師公會，且具土木技師及水土保持技師之專門資格，其所
    為之鑑定自具專業性及公正性，鑑定結果當具客觀性而可採信。又房屋傾斜將造
    成功能及心理層面之影響，導致房屋交換價值的低落而受有減值之損害，鑑定人
    依房屋傾斜率估算價值減損部分，自屬有據，被告未具任何理由，空言鑑定內「
    其他」及「非工程修復費用」二項估價過高云云，尚難認正當。又原告增建第三
    層樓及廚房，雖造成房屋傾斜之原因，然被告施工不當亦始為系爭房屋傾斜之主
    因，已如前述，被告自應就系爭房屋損害負賠償責任，至於第三層樓與廚房是否
    違章建築及同為損害發生原因，係行政上管制處罰與原告有無與有過失之判斷問
    題，尚難因此免除被告之賠償責任，被告抗辯第三層樓及廚房違建，修復費用被
    告不應負擔云云，洵難足採。本院斟酌被告施工建屋時，未依前述建築法令相關
    規定妥為設計施工，以防止鄰地之沉落及鄰房之損壞，原告系爭房屋之基礎本設
    計為二層樓房使用，嗣後原告另行增建第三層樓及廚房，造成土壤承載應力增加
    等情，認原告應負擔本件損害之百分之三十，被告百分之七十為適當，即應減輕
    被告賠償金額百分之三十。從而，依過失相抵之法則，原告得請求被告賠償之金
    額為八十七萬五千元  (0000000 X(1-0.3)=875000）及遲延利息。至於被告抗辯
    因原告遲繳鑑定費用，致九二一地震使系爭房屋損壞擴大部分，查本院於八十八
    年九月十日會同兩造及鑑定人員勘驗現場，有勘驗筆錄附卷足參，至同月二十二
    日原告訴訟代理人始收受本院繳納鑑定費用通知函，有送達證書可按，是縱原告
    依程序繳納鑑定費用，鑑定人員會勘現場亦均在九二一地震之後，且鑑定人亦表
    示地震影響程度不明，是被告辯稱因原告遲未繳納鑑定費，其間經九二一地震，
    使房屋加大傾斜及裂痕擴大等情縱屬實，然地震影響程度如何，是否增加修復費
    用，如有增加其費用若干等情狀，均無法查知，被告亦未能舉證證明該數額，況
    本件係先因被告施工開挖基礎深度較深，導致系爭房屋傾斜，始有地震發生，被
    告上開辯解，亦難足採信。
四、綜上所述，原告本於侵權行為及兩造協議之法律關係，原得請求系爭房屋修補及
    價值損失一百二十五萬元，經過失相抵後，依原告應負擔之過失比例為百分之三
    十，則其請求被告賠償八十七萬五千元及自起訴狀繕本送達翌日即八十八年七月
    二十日起至清償日止，按年息百分之五計算之利息，洵無不合，應予准許，逾此
    範圍之請求則無理由，應予駁回。
五、本件法律關係及事實已臻明確，被告請求訊問證人以明原告拒絕被告使用共同壁
    或密接建築等舉證，核與判決結果無影響，爰無訊問之必要，附此敘明。
六、兩造均陳明願供擔保，聲請宣告假執行或免為假執行，經核原告勝訴部分，合於
    法律規定，爰分別酌定相當之擔保金額宣告之；至於原告敗訴部部分，其假執行
    之聲請，即失所附麗，應予駁回。
七、據上論結，本件原告之訴，為一部有理由，一部無理由，並依民事訴訟法第七十
    九條但書、第三百九十條第二項、第三百九十二條，判決如主文。
中      華      民      國    八十九    年      八      月      十      日
                                臺灣臺南地法院民事第一庭
~B法      官  蔡孟珊
右為正本，係照原本作成。
如對本判決上訴，須於判決送達後廿日內向本院提出上訴狀。
中      華      民      國    八十九    年      八      月      十六    日
~B法院書記官  秦建華


司法院資訊處製作；財團法人民間司法改革基金會備份。
